【裁判字號】    92,簡,64
【裁判日期】    920130
【裁判案由】    綜合所得稅
【裁判全文】
臺北高等行政法院簡易判決                        九十二年度簡字第六十四號
    原      告  甲○○
    被      告  財政部臺灣省北區國稅局
    代  表  人  林吉昌﹙局長﹚住同右
    訴訟代理人  郭素貞
                乙  ○
右當事人間因綜合所得稅事件，原告不服財政部中華民國九十一年二月二十二日台財
訴字第０九０００四七七五二號訴願決定，提起行政訴訟。本院判決如左：
    主  文
原告之訴駁回。
訴訟費用由原告負擔。
    事  實
一、事實概要：
  Ａ、原告辦理民國（下同）八十五年度綜合所得稅結算申報（自行申報抵押利息為
      零）後，經被告所屬楊梅稽徵所依據地政機關通報抵押權設定登記資料，認定
      原告當年度有取得抵押債權所生之利息所得新台幣（下同）三一三、九一一元
      ，並通報被告所屬中壢稽徵所予以併課其當年度綜合所得稅，核定綜合所得總
      額為一、五四四、二八一元，淨額為七七五、三七八元，發單補徵稅額三五、
      五四一元。
  Ｂ、原告不服上開利息所得之認定，主張未收取抵押利息且債務人黃慶誠仍積欠原
      告五○○、○○○元無可追討云云，申請復查。
  Ｃ、被告機關復查結果，追減利息所得九○、四八七元，變更為二二三、四二四元
      ，核定綜合所得總額為一、四五三、七九四元，淨額為六八四、八九一元。
  Ｄ、原告不服上開復查決定，循序提起訴願亦遭駁回，因此提起本件行政訴訟。
二、兩造聲明：
  Ａ、原告聲明：
      求為判決撤銷原處分（復查決定）及訴願決定。
  Ｂ、被告聲明：
      求為判決駁回原告之訴。
三、兩造之爭點：
  Ａ、原告主張之理由：
    １、依所得稅法第十四條第一項第四類明定，個人綜合所得稅之課徵是採收付實
        現制為原則，苟債權人主張未收付實有利於已之事實者，應負舉證責任（原
        告之真意應為「被告機關應就「納稅義務人有利息所得」一事負舉證責任」
        ）。
    ２、原告仍提出債務人證實未付債權人任何利息之切決（「結」字之誤）提出訴
        願，仍不被採信，依立法精神，以實際為準則，並非以認定作判決，原告認
        為財政部有違被（「背」字之誤）法律精神，球員兼裁判有獨斷行為。
    ３、法院應明察秋毫，公正審理。
  Ｂ、被告主張之理由：
    １、按「凡公債、公司債、金融債券、各種短期票券、存款及其他貸出款項利息
        之所得，應課徵個人綜合所得稅」，為行為時所得稅法第十四條第一項第四
        類所明定。次按「個人綜合所得稅之課徵係以收付實現為原則，有利息約定
        之抵押借款業已登記於公文書，稅捐稽徵機關對債權人即可作有按時收取利
        息之推定，茍債權人主張未收付實現有利於己之事實者，應負舉證責任。」
        及「當事人主張事實需負舉證責任，倘其所提出之證據不足為主張事實之證
        明，自不能認其主張之事實為真實。」復為行政法院七十年判字第一一七號
        及三十六年判字第十六號分別著有判例。
    ２、本件系爭利息所得，債務人黃慶誠提供桃園縣楊梅鎮○○○段七○地號建地
        擔保，設定本金最高限額抵押權七、○○○、○○○元，權利存續期間為八
        十四年十二月十五日起至八十五年十二月十四日止計壹年，約定利息依照各
        個債務所約定之利率計算，原核定遂依當年度中央銀行放款利率下限百分之
        七‧○二五設算利息，期間計至清償日八十五年八月二十一日止，核定原告
        之利息收入為三一三、九一一元，原非無據。惟因本件抵押權設定資料，載
        明利息依照各個債務契約約定，又原告及債務人並未提示債務契約，是依民
        法第二百零三條規定：「應付利息之債務，其利率未經約定，亦無法律可據
        者，年利率為百分之五」。為此復查階段乃改按上開利率重行核算原告利息
        所得為二二三、四二四元（計算式：7,000,000×5%×233/365=223,424），
        即追減利息所得九○、四八七元，變更核定綜合所得總額為一、四五三、七
        九四元，淨額為六八四、八九一元。
    ３、至原告主張並未收取利息乙節，惟查原告於八十五年八月二十一日出具之「
        抵押權債務清償證明書」所載，原借款項業已全部清償，地政機關即憑以登
        記為「清償塗銷」，足證其本息已獲清償，又原告及債務人並未針對是項登
        記，向地政機關為登記錯誤或更正之主張，自得認定該項登記資料為真實，
        是原核定依據地政機關設定抵押權登記及塗銷登記之記載，認定有收取利息
        ，而核課其利息所得，並無不合。
    ４、又本件利息所得二二三、四二四元如自原告八十五年度之「課稅所得淨額」
        扣除，原告當年度之應納稅額則自六五、九三五元，減為三六、八九０元。
    理  由
一、程序方面：
  Ａ、本案原告對被告機關將八十五年度課稅所得淨額中加計利息所得二二三、四二
      四元一節表示不服，而上開金額是否加入原告當年度之課稅所得中，對其應納
      稅額之影響為二九、０四五元（六五、九三五元減三六、八九０元），在新台
      幣十萬元以下。
  Ｂ、又司法院曾於九十年間以（九十）院台廳行一字第二五七四六號令，依行政訴
      訟法第二百二十九條第二項之規定，將行政訴訟法第二百二十九條第一項之簡
      易案件金額（價額）自三萬元，提高為十萬元。故本案應認合於行政訴訟法第
      二百二十九條第一項第一款「關於稅捐課徵事件涉訟，所核課之稅額在新臺幣
      十萬元以下（原為三萬元，現提高為十萬元）而涉者」，應依簡易訴訟程序進
      行之，爰先此明之。
二、兩造爭執之要點：
  Ａ、本案原告申報其八十五年度個人綜合所得稅時，利息所得申報為零，但被告機
      關則依其所屬楊梅稽徵所依據地政機關通報抵押權設定登記資料以及原告提供
      之清償證明等文件，認定「黃慶誠曾於八十四年十二月十五日提供其所有之桃
      園縣楊梅鎮○○○段七○地號、面積二九七九平方公尺之建地一筆，為原告設
      定本金最高限額抵押權七、○○○、○○○元，雙方約定權利存續期間為八十
      四年十二月十五日起至八十五年十二月十四日止計壹年，約定利息依照各個債
      務所約定之利率計算。而後原告於八十五年八月二十一日出具債務清償證明書
      ，載明所借款項全數歸還」等間接事實，進而推論「原告有借款七、０００、
      ０００元予黃慶誠，黃慶誠則於八十五年八月二十一日全數歸還上開借款，而
      抵押借款依經驗法則判斷不可能是無息借款，黃慶誠應有利息之支付，依年利
      率百分之五計算，原告八十五年度應取得二二三、四二四元之利息所得」，而
      將上開金額列為原告當年度之課稅所得總額內。
  Ｂ、原告則主張上開借款為無息借款，堅稱未收利息，而否認有上開「利息所得」
      。
  Ｃ、是以本案完全不涉及法律爭議，只涉及「原告有無於八十五年間自債務人黃慶
      誠處取得二二三、四二四元之利息收入」之事實爭議而已。
三、本院之判斷：
  Ａ、上開爭點之客觀證明責任分配原則：
    １、首先必須指明，在稅捐法律案件上，依「客觀證明責任分配原則」，有關所
        得計算基礎之進項收入，應由「稅捐稽徵機關」終極負擔「事證不明」之不
        利益（意即如果經法院職權調查後，納稅義務人是否有此筆進項收入存在，
        仍處於真偽不明之情況時，稅捐稽徵機關即不得將此筆收入計入納稅義務人
        之所得進項內）。
    ２、至於有關所得計算基礎之減項，即「成本」與「費用」，依「客觀證明責任
        分配原則」，則由納稅義務人來終極負擔「事證不明」之不利益（如果經法
        院職權調查後，納稅義務人是否有此筆減項費用存在及其費用之多寡，仍處
        於真偽不明之情況時，稅捐稽徵機關享有「決定是否接受此筆支出（或多少
        金額之支出），將之列為所得減項」之決定權限。且此種權限之限制，應僅
        在「行政自我拘束原則」或行政法理之其他「一般法律原則」而已。
  Ｂ、而依上開有關「待證事實」之「客觀證明責任分配」原則，本案應由被告機關
      證明原告確曾於八十五年間，自黃慶誠處取得二二三、四二四元之利息收入。
  Ｃ、本院調查現有各項證據資料，認定此部分待證事實屬實，其認定理由如下：
    １、按被告機關認定原告取得上開利息所得之主要積極證據，即是抵押權設定及
        塗銷資料，以及原告所稱「真有借款」一事之陳述，由此等具有客觀公信力
        之資料可，加上原告上開陳述，已可確定黃慶誠確曾於八十四年間向原告借
        款，並在八十五年八月二十一日清償。
    ２、而借款之金額及約定利息或許從抵押權之書面資料中難以確定，不過原告並
        末否認過借款金額為「七、０００、０００元」一節之真實性（其申請復查
        書中僅謂「黃慶誠積欠五００、０００元未還」云云，而債務清償證明書亦
        載明「借款全部清償」「設定權利價值：本金最高限額新台幣柒佰萬元」）
        ，另外在抵押權設定契約書中載明「利息依各個債務所約定之利率計算」，
        外觀上顯示本件借款應有利息約定。
    ３、而依行政法院（現改制為最高行政法院）七十年度判字第一一七號判例意旨
        所示；如果已有利息約定之抵押借款，登記於公文書上，稅捐稽徵機關即可
        對納稅義務人作出有按時收取利息之推定，如納稅義務人主張未收到該筆利
        息，應由納稅義務人就有利於己之事實，負舉證責任。雖然上開判例意旨，
        嚴格言之，並未產生類似於「推計課稅」所生「客觀證明責任分配」轉換之
        法律效果。但是其強調「在實際舉證過程中，因為有高強度證明力之證據資
        料（指土地及建築改良物登記簿上之抵押權設定登記）出現，產生了強烈的
        證明效果，而其證明力非常強大，強大到很難加以推翻之地步。因此否認其
        事者，必須實際提出更多也更詳細之證據資料，並耗費極大之心力來加以說
        明，才能紐轉原先證據出現後，所產生的不利情事」的現實狀況，換言之，
        上開判例意旨承認「證據證明力之事實上推定」之效果（與法學方法論上所
        稱、足以導致法律上客觀證明責任倒置之「法律推定」並不相同）。所以「
        客觀之證明責任」不改變之情況下，原告事實上有必要提出證據資料來推翻
        原來之事實上推定（即「原告借款七、０００、０００元予黃慶誠，而且約
        定有利息，並且在八十五年八月二十一日本息一起清償完畢」之待證事實）
        ，只要能使待證事實重新陷入真偽不明之情況，其即可獲致有利之判決。
    ４、然原告卻未提出任何證據資料來推翻上開「事實上推定」，其在本院堅稱，
        曾在行政爭訟之復查及訴願階段提出黃慶誠出具之切結書，其上記載「黃慶
        誠表明支付利息給原告」之文字，但本院查閱全卷（原處分卷及訴願卷與本
        院卷）均從未發現有此一文書，而在本院調查階段，被告機關之訴訟代理人
        也否認接收到此等文書，另觀之復查申請書並無此一文書之提出，而訴願申
        請書中雖載有提出此份文書之記載，但被告機關之移送函中並未述明有此文
        書附件一併移送，此份文書是否存在，本院無從確定（當事人提出文書而不
        保存影本者，在經驗法則上難以想像），亦難進行調查，並引為判斷待證事
        實之證據資料。何況即使有此一文書證據，其實質證明力如何仍須經過法院
        之調查與評估（甚至發動進一步之調查），原告卻在本院調查階段完全拒絕
        配合，另提供證據資料，或在開庭後才宣稱：「要二個月以後才能提出」云
        云，則依原告此等態度為判斷，其顯然有意延滯訴訟，亦無提出證據資料以
        供本院調查之意願，則在前揭現有各項證據資料基礎下，應得認定原告八十
        五年度間確有自黃慶誠取得利息收入，被告機關以本金七百萬元，按法定利
        率計算（多屬偏低），算至八十五年八月二十一日清償日為止，而認定原告
        當年度有利息所得二二三、四二四元，即無違誤。
三、綜上所述，本件原處分並無不合，訴願決定予以維持亦無違誤，原告訴請撤銷於
    法無據，應予駁回。
據上論結，原告之訴為無理由，爰依行政訴訟法第二百三十六條、行政訴訟法第九十
八條第三項前段，判決如主文。
中      華      民      國    九十二    年      一      月     三十     日
                                  臺北高等行政法院  第五庭
                                                    法  官  帥嘉寶
右為正本係照原本作成。
本件以訴訟事件所涉及之法律見解具有原則性者為限，始得於本判決送達後二十日
內向本院提出上訴狀並表明上訴理由，如已於本判決宣示後送達前提起上訴者，應
於判決送達後二十日內補具上訴理由（均按他造人數附繕本），且經最高行政法院
許可後方得上訴。
中      華      民      國    九十二    年      一      月     三十     日
                                                    書記官  林麗美


司法院資訊處製作；財團法人民間司法改革基金會備份。
